【裁判字號】    95,訴,3256
【裁判日期】    951016
【裁判案由】    違反商業會計法等
【裁判全文】
臺灣高雄地方法院刑事裁定              95年度訴字第3256號
公  訴  人  臺灣高雄地方法院檢察署檢察官
被      告  丙○○
選任辯護人  王仁聰律師
被      告  乙○○
被      告  甲○○
上列被告等因違反商業會計法等案件，經檢察提起公訴（94年度
偵字第12650 號、20874 號）暨移請本院併案審理（94年度偵字
第22164 號），本院裁定如下：
    主  文
檢察官應於本裁定送達後拾日內補正被告犯罪之證據並指出證明
之方法。
    理  由
一、按檢察官就被告犯罪事實，應負舉證責任，並指出證明之方
    法。法院於第一次審判期日前，認為檢察官指出之證明方法
    顯不足認定被告有成立犯罪之可能時，應以裁定定期通知檢
    察官補正，逾期未補正者，得以裁定駁回起訴，刑事訴訟法
    第161 條第1 項、第2 項定有明文。
二、公訴意旨因認被告丙○○涉嫌違反稅捐稽徵法第41條之詐術
    逃漏稅捐罪，刑法第216 條、第215 條之行使業務登戴不實
    罪書罪及商業會計法第71條第1 款之填載不實會計憑證等罪
    嫌；另被告甲○○、乙○○2 人則係違反稅捐稽徵法第43條
    之幫助逃漏稅捐罪嫌云云，無非係以被告3 人之自白與卷附
    龍綦公司設立暨變更登記資料、財政部國稅局刑事案件移送
    調查報告書暨處分書、與證人胡立三、吳正淮2 人之證述等
    為其論據。惟查：
  (一)蓋刑罰權乃針對特定被告之特定犯罪事實始行發生，更佐以
    無訴即無裁判之刑事訴訟原則，當可推知法院所得審理者，
    僅限於檢察官所起訴之犯罪事實，且此一犯罪事實乃係訴訟
    法上單一事實（案件單一性），並非漫無限制之客觀事實，
    因此有關起訴範圍之認定，並須針對被告是否特定、犯罪時
    間、地點、犯罪行為暨其侵害客體、被害法益內容、及犯罪
    行為性質、是否持續對法益造成侵害等因素綜合加以判斷。
    倘起訴書針對其中各項內容或有疏漏之處，然核其性質顯係
    誤寫、誤算，且該錯誤尚不致影響全案情節者，法院基於訴
    訟經濟之考量，自應容許檢察官或自行為適當之更正。若前
    開疏誤情節確屬重大、足資影響特定起訴事實之判斷者，本
    諸訴訟經濟與保障被告訴訟防禦權二者間比例原則之權衡，
    並兼衡前開刑事訴訟規範原則，及避免法院過度擴張起訴事
    實而對被告造成突襲性裁判之不當，此際如仍允許法院逕自
    更正起訴事實，對被告之訴訟基本權顯已造成過度侵害，實
    非允當。是倘法院於第一次審判期日前，認為檢察官指出之
    證明方法顯不足認定被告有成立犯罪之可能時，則應依刑事
    訴訟法第161 條第2 項裁定定期通知檢察官補正，要不得仍
    執訴訟經濟為由而逕予更正起訴事實，至於被告是否另涉有
    其他犯罪事實，乃屬檢察官應否另行起訴之問題，容與前案
    犯罪事實之特定無涉，合先敘明。
  (二)按我國稅法所稱「營業稅」者，係指依加值型及非加值型營
    業稅法第1 條規定，對於在中華民國境內銷售貨物或勞務及
    進口貨物所課徵之加值型或非加值型之營業稅，其稅率除該
    法另有規定外，最低不得少於百分之5 ，最高不得超過百分
    之10（同法第10條），且營業人不論有無銷售額，應以每2
    月為1 期，於次期開始15日內，填具規定格式之申報書，檢
    附退抵稅款及其他有關文件，向主管稽徵機關申報銷售額、
    應納或溢付營業稅額，使用統一發票者，並應檢附統一發票
    明細表（同法第35條）。另有「營利事業所得稅」一項，乃
    指依所得稅法第3 條規定，凡在中華民國境內經營之營利事
    業，應依該法規定就其中華民國境內外全部營利事業所得，
    合併課徵營利事業所得稅，其課徵方式採累進稅率制，起徵
    額、課稅級距及累進稅率均依同法第5 條第5 項定之，且依
    同法第71條規定，納稅義務人應於每年5 月1 日起至5 月31
    日止，填具結算申報書，向該管稽徵機關申報其上一年度內
    構成營利事業收入總額之項目及數額，以及有關減免、扣除
    之事實，並應依其全年應納稅額減除暫繳稅額、尚未抵繳之
    扣繳稅額及可扣抵稅額，計算其應納之結算稅額，於申報前
    自行繳納。前開二項稅捐之課稅標的、課徵方式、稅率、繳
    稅時間、應檢具之相關證明等重要事項均由加值型及非加值
    型營業稅法及所得稅法分別加以明文規定，未可相互混淆。
    查本件起訴書所載被告甲○○、乙○○2 人乃幫助被告丙○○逃漏龍綦公司88年度「營利事業所得稅」合計新台幣（以
    下同）210 萬2971元。然經本院依職權向財政部高雄市國稅
    局函詢結果，龍綦公司所逃漏者為8 年1 月至10月間之「營
    業稅」，此有該局95年9 月20日財高國稅審三字第09500684
    48 3號函在卷可稽，從而本件被告3 人是否確有為龍綦公司
    逃漏88年度營利事業所得稅之犯行，即非無疑。又「營業稅
    」與「營利事業所得稅」二者乃由不同法律所規範之國家稅
    捐來源，有關課稅基礎、標的、課徵期間、稅率、方式及應
    檢具之相關文件等重要事項均有明顯差異，故針對行為人所
    逃漏者究係「營業稅」或「營利事業所得稅」，二者犯罪事
    實要非同一，縱偶有出現應納稅款金額相同之情形，仍不得
    任由法院或檢察官徒以被告等人果有逃漏國家稅捐之事實、
    而誤認渠等逃漏營業稅之行為亦同屬檢察官所起訴逃漏營利
    事業所得稅之效力所及，擅將未經檢察官起訴之犯罪事實（
    即逃漏營業稅部分）逕予更正起訴犯罪事實或所逃漏稅捐名
    稱而加以裁判。然依本件卷附證據顯不足認定被告3 人果有
    分別為龍綦公司或幫助該公司逃漏88年度營利事業所得稅之
    犯罪事實，自有命檢察官予以補正之必要。
  (二)次者，檢察官雖以被告丙○○另涉犯刑法第216 條、第215
    條之行使業務登戴不實文書罪、及商業會計法第71條第1 款
    之填載不實會計憑證等罪嫌。然細繹本件起訴書內容均未記
    載被告丙○○業務上製作之文書、或其所填載會計憑證之種
    類、名稱為何，亦未據檢察官於起訴書證據清單內詳予列明
    ，本院實無從自形式上推知被告丙○○所涉行使業務登戴不
    實文書罪及填載不實會計憑證之犯罪事實。此外，統一發票
    雖為商業會計法所稱會計憑證之一種，然起訴書犯罪事實既
    謂被告丙○○連續以萬丹達公司、豪偉公司、大吉行、北泰
    企業行及澤豪公司等非實際交易對象所開立之統一發票79紙
    ，作為進項憑證扣抵銷稅額，持以行使向財政部高雄市國稅
    局苓雅稽徵所申報營利事業所得稅，依理可知開立統一發票
    之人當係前述5 家公司負責人，至被告丙○○所為者不過係
    將該等統一發票持向國稅局而為行使，尚難遽認被告丙○○
    果有填載不實會計憑證統一發票之事實，故起訴書所載犯罪
    事實與被告所犯之法條彼此顯有矛盾之處，益可證明檢察官
    所舉出之證據方法尚未足以明顯指證被告丙○○涉犯商業會
    計法第71條第1 款之填載不實會計憑證罪嫌。
三、綜前所述，茲依檢察官所舉諸般證據方法，固可推知被告丙○○乃為龍綦公司實際負責人，被告甲○○僅係透過被告乙○○之介紹而擔任該公司名義負責人，以及龍綦公司確有逃
    漏營業稅等情事，然本件既乏明顯證據足認被告等人確有為
    龍綦公司逃漏如起訴書所指88年度營利事業所得稅之事實，
    且亦無從推認被告丙○○行使業務上登載不實文書或填製不
    實會計憑證之犯行為何，足見檢察官指出之證明方法顯不足
    以認定被告3 人有成立犯罪之可能。職是，本件應有裁定命
    檢察官補正被告丙○○、乙○○及甲○○等人犯罪之證據並
    指出證明方法之必要，爰依刑事訴訟法第161 條第2 項規定
    ，裁定如主文。
中    華    民    國    95    年    10    月    16    日
                  刑事第四庭  審判長法官 郭玫利
                                    法官 林意芳
                                    法官 陳明呈
以上正本證明與原本無異。
如不服本裁定，應於收受送達後5 日內向本院提出抗告狀。
中    華    民    國    95    年    10    月    17    日
                                  書記官 林明忠
                                          書記官


司法院資訊處製作；財團法人民間司法改革基金會備份。
